最高法院民事判決　　　　　　九十四年度台上字第一一四八號
　　上　訴　人　彰化商業銀行股份有限公司土城分公司
　　　　　　　　　　　　號
　　法定代理人　劉家森
　　訴訟代理人　王中平律師
　　被 上訴 人　丙○○
　　　　　　　　乙○○
　　共　　　同
　　訴訟代理人　劉錦隆律師
　　被 上訴 人　甲○○
上列當事人間請求損害賠償事件，上訴人對於中華民國九十二年
十一年二十五日台灣高等法院第二審判決（九十二年度上字第一
五號），提起上訴，本院判決如下：
    主  文
原判決關於駁回上訴人對被上訴人乙○○、甲○○追加之訴（先
位聲明）與駁回上訴人請求被上訴人乙○○、甲○○連帶給付新
台幣五百五十一萬元本息之上訴（備位聲明）及各該訴訟費用部
分均廢棄，發回台灣高等法院。
其他上訴駁回。
第三審訴訟費用，除發回部分外，由上訴人負擔。
    理  由
本件上訴人主張：被上訴人丙○○係三然貿易有限公司（下稱三
然公司）股東，於民國八十六年十二月二十七日與伊簽具保證書
，保證三然公司對伊所負之一切債務於新台幣（下同）一億元限
額內，與三然公司負連帶清償責任。詎自八十七年十二月十六日
起，三然公司因對伊有五千五百五十九萬元之債務陸續到期，同
年月十八日向伊申請展期，並於同年月二十八日經伊總行核准。
丙○○竟藉其為三然公司股東及與負責人林蘭芳係姻親（姑嫂）
關係之便，預悉三然公司財務周轉失靈，進而利用公司上述申請
展期之期間，與被上訴人即其妹乙○○及被上訴人甲○○通謀虛
偽意思表示，先於八十八年一月十四日將其所有之坐落台北市○
○區○○段四小段四六一號土地及其上第一七九八建號房屋（下
稱系爭房地）設定第三順位最高限額六百萬元之抵押權登記於甲
○○，並於同年月十八日辦妥以買賣為原因之所有權移轉登記於
乙○○，致伊取得法院准許假扣押裁定後，因受被上訴人通謀虛
偽買賣及設定抵押權而未能為假扣押執行，伊之債權顯受有損害
等情，爰依民法第一百八十四條第一項、第一百八十五條、第二
百十三條及第二百十五條規定，以先位聲明求為命被上訴人丙○
○、乙○○就系爭房地以買賣為原因所為之所有權移轉登記塗銷
，並命被上訴人連帶給付伊二百八十六萬元及自訴狀繕本送達翌
日起加計法定遲延利息；並以備位聲明求為命被上訴人連帶給付
伊五百五十一萬元及自訴狀繕本送達翌日起加計法定遲延利息之
判決。（按：上訴人於第一審原僅請求被上訴人連帶賠償六百萬
元本息，迨至原審始追加上述先位聲明，並減縮第一審之賠償金
額為五百五十一萬元本息，改列為備位聲明。）
被上訴人則以：丙○○與乙○○姊妹間就系爭房地並非共謀脫產
之假買賣，甲○○與丙○○間之抵押權登記亦係因賴女向甲○○
借款而設定，且無毀損債權之問題，上訴人自無受有二百八十六
萬元或五百五十一萬元之損害。至上訴人請求塗銷系爭房地之移
轉登記部分，既在其知悉系爭房地移轉登記二年之後，且請求賠
償金錢與請求塗銷登記為不同之訴，上訴人訴請伊賠償金錢，並
不使請求塗銷登記之時效亦隨之中斷，該塗銷登記部分之請求權
，依民法第一百九十七條第一項規定，已罹於時效而消滅等語，
資為抗辯。
原審以：本件被上訴人丙○○為三然公司股東及該公司對上訴人
所負一億元限額內債務之連帶保證人，該公司自八十七年十二月
十六日起對上訴人有五千五百五十九萬元之債務陸續到期，乃向
上訴人申請展期，並於同年月二十八日獲准。嗣丙○○於申請展
期之期間，於八十八年一月十四日及同月十八日辦妥上開最高限
額六百萬元抵押權及買賣移轉登記，上訴人旋依台灣台北地方法
院假扣押裁定聲請執行，因系爭房地早已移轉登記於乙○○，無
法執行，乃於同年月十九日撤回執行，聲請核發未執行證明等事
實，為兩造所不爭，並有保證書、授信約定書、債權憑證等件為
憑，固堪信為真實。惟查(一)先位聲明部分：按就債權人為一部請
求，即在數量上自始為可分之金錢或其他代替物為給付目的之特
定債權，債權人任意將其分割，而先就其中之一部分為請求，但
就其餘部分不放棄其權利之情形，因就實體法而言，債權人本得
自由行使一部債權；在訴訟上，則為可分之訴訟標的，故其既判
力之客觀範圍以訴之聲明為限度，自應認僅就已起訴部分有中斷
時效之效果。準此，依侵權行為法則，請求損害賠償，其回復原
狀之方法雖有多種，究屬自始存在，被害人如僅起訴其一，自應
認僅就該起訴部分有中斷時效之效果。本件上訴人於九十一年十
一月二十九日始追加先位聲明，請求塗銷丙○○與乙○○間就系
爭房地以買賣為原因之所有權移轉登記，距其聲請執行假扣押無
，知悉該移轉登記而於同年月十九日撤回假扣押執行之時，已
逾二年之時效期間，被上訴人既為時效抗辯，自應認上訴人該部
分請求，為無理由。又上訴人先位聲明另以乙○○虛偽買受系爭
房地後，已設定本金最高限額三百六十萬元抵押權予善意之世華
商業銀行並貸款二百八十六萬元，因而請求被上訴人連帶賠償該
二百八十六萬元本息，以填補不能回復原狀之損害，或以之作為
回復原狀所必要之費用，但此應以上開請求塗銷登記部分獲勝訴
判決為前提，茲該部分既已無理由，則上述賠償金錢以代回復原
狀不能或不足之請求，亦非有據。(二)備位聲明部分：按表意人與
相對人通謀而為虛偽意思表示者，其意思表示無效，為民法第八
十七條第一項所明定。上訴人備位聲明主張丙○○與乙○○，以
通謀虛偽意思表示成立買賣契約，並以之為原因辦理系爭房地所
有權移轉登記，及丙○○與甲○○間以通謀虛偽意思表示，於系
爭房地設定抵押權等情，如果屬實，不但買賣及設定抵押權之債
權契約無效，其所有權移轉登記及抵押權設定登記之物權行為，
對於丙○○亦歸無效，則系爭房地所有權仍歸丙○○所有，僅有
形式上存在待塗銷之無效所有權移轉及抵押權設定登記而已，丙
○○實質上財產尚無減少，上訴人債權之擔保亦無何損害可言。
其據以請求被上訴人連帶賠償相當於系爭房地價值即五百五十一
萬元之債權擔保損害本息，即非正當。上訴人之先、備位聲明均
無理由，不應准許，為其心證之所由得，並說明上訴人其他主張
及聲明證據因何不足採暨不逐一審究之理由，因而維持第一審所
為上訴人敗訴之判決，駁回其上訴，復將上訴人先位聲明之追加
之訴予以駁回。
一、關於廢棄發回部分【即原判決關於駁回上訴人對被上訴人乙
○○、甲○○追加之訴（先位聲明）與駁回上訴人請求被上訴人
乙○○、甲○○連帶給付五百五十一萬元本息之上訴（備位聲明
）部分】：
按民法第二百十三條第一項、第三項、第二百十四條及第二百十
五條所定之「回復原狀」及「金錢賠償」，均僅屬債權人請求損
害賠償之方法，兩者間具有法定「任意之債」之性質，該有代替
權人（債權人或債務人）固得以「金錢賠償」之代替給付補充「
回復原狀」之原定給付（稱之為代替權、補充權或替補權）。惟
代替權之行使為要物行為，必須有代替給付之提出，原定給付義
務始歸於消滅，倘代替權人僅為代替給付之請求者，債務人原定
給付之義務並未因而失其效力，代替給付與原定給付間仍存有代
替、補充或替補之不可分關係（並非可分而獨立存在），與債權
人就可分之債為一部請求或請求權競合之複數請求權乃獨立存在
未盡相同。是依侵權行為所生損害賠償請求權之方法，起訴請求
「金錢賠償」之代替給付，其中斷時效之效力，自可及於請求「
回復原狀」之原定給付。查上訴人雖於原審始追加先位聲明，請
求塗銷被上訴人丙○○與乙○○間就系爭房地所為之所有權移轉
登記並命連帶給付二百八十六萬元本息，惟此仍係基於同一侵權
行為損害賠償請求權為請求，祗係損害賠償方法之變更或替補，
依上說明，即無礙其原起訴而中斷時效之效力，亦無罹於二年消
滅時效之問題。乃原審見未及此，逕以侵權行為損害賠償方法多
種，究屬自始存在，如僅起訴其一，應認祗就該部分有中斷時效
之效果等由，進而為此部分上訴人不利之論斷，已有未合。且併
就與本件情形不同之「可分之債一部請求」予以比附援引並進而
闡述，兩相混淆，亦屬可議。又按預備訴之合併，先位之訴有理
由，為備位之訴之解除條件；先位之訴無理由，則為備位之訴之
停止條件。本件此部分先位聲明之上訴既有理由，即勿庸再審究
此部分備位聲明之上訴是否有理由，自應將此部分之先、備位聲
明併予廢棄發回。上訴論旨，執以指摘原判決關此部分不當，求
予廢棄，非無理由。
二、關於駁回上訴部分【即原判決關於駁回上訴人對被上訴人丙
○○追加之訴（先位聲明）及駁回上訴人請求被上訴人丙○○給
付五百五十一萬元本息之上訴（備位聲明）部分】：
按債務人與第三人通謀移轉其財產，其目的雖在使債權無法實現
，而應負債務不履行之責任，但將自己之財產予以處分，原可自
由為之，究難謂係故意不法侵害債權人之權利，其與侵害債權之
第三人間自不能構成共同侵權行為。且該財產經通謀而移轉登記
為第三人所有，應負塗銷移轉登記義務者，亦祗該第三人，債務
人應係該塗銷登記之權利人。如債權人本於侵權行為訴請塗銷登
記時，僅得向該第三人為之，自不得併對債務人為此請求。查上
訴人依侵權行為之法律關係，對被上訴人丙○○追加先位聲明請
求丙○○塗銷系爭房地移轉登記暨給付二百八十六萬元本息，及
備位聲明請求丙○○給付五百五十一萬元本息部分，丙○○並非
共同侵權行為人，此部分之請求，依上說明，即非有據。原審判
決此部分上訴人先、備位聲明均敗訴，所持之理由固有不同，但
於其結果並無二致，亦仍應予維持。上訴論旨，任以其他與判決
基礎無涉之理由，指摘原判決關此部分不當，求予廢棄，不能認
為有理由。
據上論結，本件上訴為一部有理由，一部無理由。依民事訴訟法
第四百七十七條第一項、第四百七十八條第二項、第四百八十一
條、第四百四十九條第二項、第七十八條，判決如主文。
中　　華　　民　　國　九十四　年　　六　　月　二十三　日
                    　最高法院民事第三庭
                          審判長法官  朱　錦　娟
                                法官  顏　南　全
                                法官  許　澍　林
                                法官  袁　靜　文
                                法官  黃　義　豐
      本件正本證明與原本無異
                                      書  記  官
中　　華　　民　　國　九十四　年　　七　　月　　五　　日
                                                      Ｌ
